【裁判字號】    96,訴,134
【裁判日期】    970129
【裁判案由】    土地抵押權塗銷登記
【裁判全文】
臺灣臺東地方法院民事判決               96年度訴字第134號
原      告  乙○○
訴訟代理人  蕭芳芳律師
被      告  甲○○
上列當事人間請求土地抵押權塗銷登記事件，本院於民國97年1
月15日言詞辯論終結，判決如下：
    主  文
被告應將原告所有坐落臺東縣卑南鄉鎮○段一八二地號土地（面
積一五四七○平方公尺，權利範圍全部）於民國八十八年三月二
十四日經臺東縣臺東地政事務所以東地所字第○○三二四五號設
定權利價值新臺幣肆佰萬元之抵押權登記予以塗銷。
訴訟費用新臺幣肆萬零陸佰元由被告負擔。
    事  實
一、原告主張：坐落臺東縣卑南鄉鎮○段182地號之土地（面積
    15,470平方公尺，下稱系爭土地）為原告所有，原告未曾向
    被告借貸任何款項，亦未同意以系爭土地辦理抵押權設定。
    嗣於民國96年7月間因有買主向原告接洽購買系爭土地，原
    告即於96年7月25日向臺東縣臺東地政事務所申領系爭土地
    之土地登記謄本，竟發現系爭土地經設定權利價值新臺幣（
    下同）400萬元之抵押權，抵押權人為被告，然兩造間既無
    債權債務關係存在，被告就系爭土地所設定之抵押權即無所
    附麗，已妨害原告之所有權，爰依民法第767條中段規定提
    起本訴等語，並聲明：被告應將原告所有之系爭土地（面積
    15,470平方公尺，權利範圍全部）於88年3月24日經臺東縣
    臺東地政事務所以東地所字003245號設定權利價值400萬元
    之抵押權登記予以塗銷。
二、被告則以：緣訴外人即原告之子丁○○於87年10月間開設昱
    喬嬰兒用品有限公司，營業資金週轉困難，因而陸續向被告
    借貸，丁○○為提供擔保，即向被告稱原告業已同意提供系
    爭土地予被告設定抵押權，並提出原告之身分證正本、印章
    及印鑑證明，被告信任原告確已同意設定抵押，即委由代書
    丙○○辦理系爭土地抵押權之設定登記，故原告縱實際上未
    同意提供系爭土地設定抵押權，亦應負表見代理責任等語，
    資為抗辯。並聲明：駁回原告之訴。
三、兩造不爭執之事項：
  (一)原告自83年6月15日迄今均為系爭土地之所有權人。
  (二)原告之子丁○○因週轉困難，向被告借貸款項，丁○○為提
    供擔保，即向被告表示已徵得原告之同意，願提供系爭土地
    供被告設定抵押權等語，並提供原告之身分證正本、印鑑證
    明及系爭土地所有權狀與代書丙○○，經丙○○於88年3月2
    3日持該等證明文件前往臺東地政事務所辦理設定最高限額
    抵押權登記，登記之權利價值為400萬元，抵押權利人為被
    告，債務人為原告。
  (三)上開抵押權所擔保之債務，實際上僅存在於被告與丁○○間
    ，原告與被告間並無債權債務關係存在。
  (四)兩造對卷附之臺東地政事務所88年8月23日第03245號設定抵
    押權申請書、土地限額抵押權設定契約書、原告身分證影本
    、印鑑證明影本（見本院卷第40至46頁）之形式上真正均不
    爭執。
四、得心證之理由：
    本件經兩造協議同意簡化爭點為：原告是否同意就系爭土地
    設定上開抵押權予被告？若原告並未同意，其是否應負表見
    代理之授權人責任？經查：
  (一)按當事人主張有利於己之事實者，就其事實有舉證之責任。
    但法律別有規定，或依其情形顯失公平者，不在此限，民事
    訴訟法第277條定有明文；次按由自己之行為表示以代理權
    授與他人，或知他人表示為其代理人而不為反對之表示者，
    對於第三人應負授權人之責任，但第三人明知其無代理權或
    可得而知者，不在此限，民法第169條定有明文。而就上開
    規定所謂知他人表示為其代理人而不為反對之表示者，以本
    人實際知其事實為前提，其主張本人知此事實者，應負舉證
    之責，最高法院著有68年台上字第1081號判例。查本件原告
    主張兩造間並不存在系爭抵押權所擔保之債權等情，為被告
    所不爭執，惟抗辯原告已同意設定系爭抵押權，縱其未同意
    亦應負表見代理責任等語，參照上開說明，自應由被告負舉
    證責任，合先敘明。
  (二)被告主張原告已同意被告在系爭土地上設定抵押權，且其縱
    未同意，亦應負表見代理責任等語，無非係以：1.證人丁○
    ○及丙○○均證稱丁○○有對被告表示原告已同意設定本件
    抵押權；2.丁○○於設定本件抵押權時有提供原告之身分證
    正本及印章、印鑑證明及系爭土地所有權狀等事證，為其論
    據（見本院卷第92頁）。惟查：
  1.證人丁○○於本院審理中證稱：伊確因經營生意週轉不靈而
    向被告借貸，為擔保已發生之債務（即本院卷第17至21頁之
    匯款回條、本票、支票等單據）及將來仍有需要繼續向被告
    借款之債務，故伊就向被告表示原告同意提供系爭土地供被
    告設定抵押權，伊就自己從原告的抽屜裡拿了原告的身分證
    及印鑑證明，跟被告一起去丙○○代書事務所辦理系爭土地
    抵押事宜，伊就提供原告的身分證、印鑑證明及系爭土地所
    有權狀給丙○○代書，之後設定抵押權的手續都是代書處理
    的，實際上系爭抵押權擔保之債務範圍僅及於伊與被告間之
    債務，原告並未向被告借貸，但伊沒有把這些債務情形告訴
    代書，也不清楚為何88年3月24日設定本件抵押權時記載債
    務人是原告等語（見本院卷第61、62、80至82頁），核與證
    人即經辦本件抵押權設定事宜之代書丙○○亦證稱：本件就
    系爭土地設定抵押權前，丁○○及被告都有到伊事務所，丁
    ○○並提供原告身分證正本、印鑑證明正本、系爭土地所有
    權狀，且被告及丁○○都有跟伊說原告已同意設定本件抵押
    ，但因被告及丁○○沒有說清楚是要擔保誰的債務，伊就依
    一般抵押權設定情形，登記原告為債務人等語（見本院卷第
    63、64、83頁）相符，固足認定丁○○確曾向被告及丙○○
    表示原告同意提供系爭土地設定抵押權，並提供原告之身分
    證、印鑑等證件供設定本件抵押權之事實，惟觀之證人丁○
    ○另證稱：伊在本件抵押權設定前並沒有告訴原告這件事，
    原告是到後來要辦理系爭土地相關事宜而申請土地謄本時才
    知道系爭土地被設定本件抵押權等語（見本院卷第61、62、
    81頁），證人丙○○亦證稱：因被告及丁○○都跟伊說他們
    已經講好了，原告也同意提供系爭土地予被告設定抵押權，
    所以伊就直接持上開證件去地政事務所辦理設定本件抵押權
    ，沒有再特別查證原告是否確實同意等語（見本院卷第64頁
    ），被告復自承經丁○○向其表示原告已同意提供系爭土地
    予其設定抵押權後，其就相信丁○○，並沒有再向原告求證
    等語（見本院卷第37頁），顯見被告所謂原告已同意設定本
    件抵押權云云，僅為丁○○向被告及丙○○所為片面之詞，
    被告及丙○○既均未向原告查證，尚無法當然推論原告本身
    確已同意，且丁○○於設定本件抵押權時雖曾提供原告之身
    分證、印鑑證明等相關證件，惟其二人既為父子至親，丁○
    ○縱未經原告同意，衡情仍非不可能取得原告之上開證件，
    亦難僅以丁○○持有原告之上開證件，即認原告必然同意提
    供系爭土地予被告設定抵押權，自均不足為不利原告之認定
    。
  2.按由自己之行為表示以代理權授與他人者，對於第三人應負
    授權人之責任，必須本人有表見之事實，足使第三人信該他
    人有代理權之情形存在，始足當之，我國人民將自己印章、
    印鑑證明、戶口名簿交付他人，委託該他人辦理特定事項者
    ，比比皆是，倘持有印章之該他人，除受託辦理之特定事項
    外，其他以本人名義所為之任何法律行為，均須由本人負表
    見代理之授權人責任，未免過苛，是除該特定事項外，該他
    人以本人名義所為其他法律行為，尚難僅憑其持有本人之印
    章、印鑑證明、戶口名簿，即認須由本人負表見代理授權人
    之責任（最高法院70年台上字第657號判例、95年度台上字
    第2426號判決意旨參照）。查丁○○於設定本件抵押權時曾
    提供原告之身分證、印章、印鑑證明之事實，及證人丙○○
    證稱：在本件設定抵押權之前，伊另外有辦過一件丁○○以
    原告土地向銀行貸款的案子，該案中丁○○也是拿戶籍謄本
    、權狀給伊，伊核對過後製作資料給丁○○用印後，就拿去
    地政事務所辦理登記，之後就去銀行貸款，原告對該案並沒
    有異議等語（見本院卷第63至66、83頁），固均為原告所不
    爭執（見本院卷第84頁），惟丁○○與原告為父子關係，可
    自由取得原告之相關證件，已如前述，自難僅憑丁○○持有
    原告之上開證件即遽認原告已有表見事實，至原告前縱曾為
    向銀行辦理貸款之特定事項而交付相關證件予丁○○，其授
    權丁○○代理之範圍亦僅以該筆貸款之特定事項為限，參照
    前揭說明，仍不得當然認定原告於本件亦應負表見代理授權
    人之責任。
  (三)從而，被告所舉之上揭事證，均不足使本院形成原告確已同
    意設定本件抵押權，或有何表見事實而應負表見代理授權人
    責任之心證，此外，復查無其他事證可佐，是其主張，洵難
    置採。
  (四)況縱令兩造確有設定本件抵押權之合意，惟按抵押權為不動
    產物權，非經登記不生效力，抵押權人僅能依設定登記內容
    行使其權利，本件抵押權既登記為原告本人債務之擔保，而
    不及於其他，自應審究被告對原告是否負有債務，而為應否
    准許塗銷登記之判斷（最高法院70年度第18次民事庭會議決
    議參照），查兩造既無債務關係，本件抵押權所擔保之債權
    並不存在，依抵押權之從屬性，該抵押權自不成立。
五、綜上，被告既無法證明原告同意提供系爭土地予被告設定抵
    押權以擔保丁○○積欠被告之債務，或應負表見代理之授權
    人責任，兩造自無設定本件抵押權之合意，縱認兩造有設定
    本件抵押權之合意，該抵押權所擔保之債權亦不存在，原告
    依民法第767條中段規定請求原告塗銷該抵押權之登記，核
    有理由，應予准許。
六、法院為終局判決時，應依職權為訴訟費用之裁判，民事訴訟
    法第87條第1項有明文規定，經計算本件之訴訟費用為裁判
    費40,600元，爰判決如主文第3項所示。
七、據上論結，原告之訴為有理由，依民事訴訟法第78條，判決
    如主文。
中    華    民    國    97    年    1     月    29    日
                  民事庭        法  官   黃珮茹
以上正本係照原本作成。
如對本判決上訴，須於判決送達後廿日內向本院提出上訴狀
中    華    民    國    97    年    1     月    29    日
                                書記官   陳俊吉


司法院資訊處製作；財團法人民間司法改革基金會備份。
